
# 데이터 시각화 {#graph}


## 들어가며

그래프는 강력하다. 여러 개의 표보다 잘 그린 그래프 하나가 더 선명한 메시지를 전달하기도 한다. 그래프는 연구 결과를 제시할 때뿐 아니라 데이터 분석을 시작하는 단계에서도 필요하다. 관심 변수의 분포와 이상치(outlier)를 살펴보고, 집단 간 차이나 변수 간 관계를 탐색하면 표만으로는 발견하기 어려운 패턴을 확인할 수 있다. 4장에서는 R의 대표적인 장점 중 하나인 데이터 시각화를 살펴본다.

R의 기본 그래픽 함수로도 간단한 그래프를 그릴 수 있다. 그러나 여러 정보를 체계적으로 조합하고 일관된 형태의 그래프를 만들려면 별도의 패키지가 유용하다. 3장에서 다룬 `tidyverse`의 핵심 패키지인 `ggplot2`가 대표적이다. 이 장에서는 변수의 개수와 유형에 맞는 그래프를 선택하고, `ggplot2`로 분포와 관계를 표현하는 방법을 익힌다.

## ggplot2의 설치 및 소개

### ggplot2 설치

`ggplot2`는 단독으로 설치할 수도 있고 `tidyverse`와 함께 설치할 수도 있다. 패키지 설치는 컴퓨터마다 한 번만 수행하며, 다음 코드는 R 콘솔에서 실행한다.

```{r, eval=FALSE}
install.packages(c("tidyverse", "ragg"))
```

설치한 패키지는 R을 새로 시작할 때마다 `library()`로 불러온다. 이 책에서는 데이터 전처리 예제와 연결하기 위해 `tidyverse` 전체를 불러온다. `ragg`는 그래프 파일을 선명하게 만들고 한글 글꼴을 안정적으로 표시하는 데 사용한다. 설치되어 있지 않은 환경에서는 R의 기본 그래픽 장치를 사용한다.

```{r, include=FALSE}
library(tidyverse)

if (requireNamespace("ragg", quietly = TRUE)) {
  knitr::opts_chunk$set(dev = "ragg_png")
}
```

### ggplot2의 작동 원리

`ggplot2`는 그래프를 구성하는 요소를 문법처럼 조합한다. 데이터와 변수를 지정한 뒤 점, 선, 막대와 같은 기하 객체를 층(layer)으로 쌓는 방식이다. 층을 투명한 도화지라고 생각하면 이해하기 쉽다. 첫 번째 층에 점을 그리고, 그 위에 추세선과 주석을 차례로 더할 수 있다.

`ggplot2` 그래프의 기본 구성 요소는 다음과 같다.

* 사용할 데이터(`data`)
* 축이나 색, 모양 등에 연결할 변수(`aes()`)
* 점, 선, 막대처럼 관측값을 표현할 기하 객체(`geom_*()`)

여기에 다음 요소를 선택적으로 추가할 수 있다.

* 통계적 변환(`stat_*()`)
* 축과 범례의 척도(`scale_*()`)
* 좌표계(`coord_*()`)
* 그래프의 배경과 글꼴(`theme_*()`)
* 집단별 패널 분리(`facet_*()`)
* 제목과 축 이름(`labs()`)

```{r, echo=FALSE}
worker_3 <- read.delim(
  "HCCP_Work_3rd.txt",
  header = TRUE,
  fileEncoding = "utf8"
)

worker_3 %>%
  rename_with(tolower) -> worker_3

worker_3 %>%
  select(
    w3_id1, w3_id3, w3_id4, w3_ind1, w3_team, w3_posit,
    w301_01, w301_02, w303_02, w3_sex, w3_birthy, w3_marr, w3_edu,
    w306_01, w306_02, w306_03, w306_04, w306_05, w306_06, w306_07,
    w306_08, w311_01, w311_02, w311_05, w311_06, w312,
    w329_01, w329_02, w329_03, w329_04, w333, w335,
    w336_01, w336_02, w337_01, w337_02
  ) -> worker_3_se
```

### 변수의 개수, 유형과 그래프 종류

데이터 시각화는 탐색적인 작업이다. 어떤 변수를 선택하고 그 변수의 어떤 특성을 보여줄지에 따라 적합한 그래프가 달라진다. 그래프를 선택하기 전에 다음 두 가지를 확인한다.

* 첫째, `변수의 개수`: 한 변수의 빈도나 분포를 볼 것인가, 두 개 이상 변수의 관계를 볼 것인가?

* 둘째, `변수의 유형`: 선택한 변수가 범주형(categorical), 순서형(ordinal), 연속형(continuous) 가운데 어디에 해당하는가?

이 두 가지가 결정되면 선택할 수 있는 그래프의 범위가 좁아진다. 예를 들어 산점도(scatter plot)는 두 연속형 변수의 관계를 표현하므로 변수가 하나뿐이거나 두 변수가 모두 범주형인 경우에는 적합하지 않다. 그래프를 그리기 전에 변수의 개수와 유형을 확인하는 습관이 필요하다.


## 변인이 1개인 graph

### 변인이 연속형(continuous)인 경우

앞서 dplyr에서 작업했던 `worker_3` 데이터를 활용하여 그래프를 그려보자. woker_3 데이터의 `w336_01`과 `w336_02`는 각각 주당 정규 근로시간과 초과 근로시간을 의미한다. 근로시간은 0부터 시작되는 연속형 변수이기 때문에 이 변수를 x축으로 두고, y축은 빈도나 비율로 표현하는 `히스토그램histogram`과 `밀도그래프density`를 그릴 수 있다.

#### histogram

`w336_02`는 주당 초과근로시간을 나타낸다. 이 변수의 분포는 `geom_histogram()`으로 확인할 수 있다. 앞서 살펴본 `ggplot2`의 구조를 떠올리며 다음 코드를 해석해보자.

* `ggplot()`에 사용할 데이터프레임 `worker_3_se`를 지정한다.
* `aes()`에서 초과근로시간 변수 `w336_02`를 x축에 연결한다. `aes`는 aesthetic mapping을 뜻한다.
* `geom_histogram()`으로 그래프의 형태를 지정한다.
* 층은 `+`로 연결한다. 완성된 그래프를 객체에 저장하면 같은 그래프를 다시 출력하거나 수정하기 쉽다.

```{r, collapse=TRUE}
ggplot(worker_3_se) +
  geom_histogram(aes(x = w336_02))
```

이 코드를 실행하면 `stat_bin() using bins = 30`이라는 안내 메시지가 나타난다. 오류가 아니라, `ggplot2`가 전체 범위를 30개 구간(bin)으로 나누었다는 뜻이다. 구간의 개수는 `bins`, 구간의 너비는 `binwidth`로 지정한다. 분석 목적에 따라 여러 값을 비교해 보고 분포가 과도하게 뭉개지거나 불필요하게 들쭉날쭉하지 않은 값을 선택해야 한다. 여기서는 한 시간 단위로 살펴보기 위해 `binwidth = 1`을 사용한다.

```{r, collapse=TRUE}
ggplot(worker_3_se) +
  geom_histogram(aes(x = w336_02), binwidth = 1)
```
몇 가지 시각적 속성을 더 지정해보자. `ggplot2`에서는 면 색(`fill`), 투명도(`alpha`), 선 색(`color`), 선 종류(`linetype`) 등을 조정할 수 있다.

* 색 이름이나 16진수 색상 코드(예: `"#56B4E9"`)를 따옴표 안에 입력할 수 있다.
* `alpha`에는 0과 1 사이의 값을 지정한다. 0에 가까울수록 투명해진다.

```{r, collapse=TRUE}
ggplot(worker_3_se) +
  geom_histogram(
    aes(x = w336_02),
    binwidth = 1, color = "black", fill = "blue", alpha = 0.2
  )
```

만일 x축과 y축의 명칭을 수정하거나, 그래프의 제목을 달고 싶다면 어떻게 해야 할까? 마찬가지로 layer를 추가해주면 된다. 이때 쓰이는 명령어는 `labs(title="", x="", y="")`이다.

```{r, collapse=TRUE}
ggplot(worker_3_se) +
  geom_histogram(
    aes(x = w336_02),
    binwidth = 1, color = "black", fill = "skyblue", alpha = 0.2
  ) +
  labs(
    title = "근로자의 주당 초과근로시간",
    x = "주당 초과근로시간", y = "빈도(명)"
  )
```

그래프의 배경은 `theme_*()` 함수로 변경할 수 있다. 다음은 자주 사용하는 테마이다.

* `theme_grey()`: 회색 배경의 기본 테마
* `theme_bw()`: 흰 배경과 격자를 사용하는 테마
* `theme_classic()`: 흰 배경에 격자가 없는 테마
* `theme_minimal()`: 배경 요소를 최소화한 테마

```{r, collapse=TRUE}
ggplot(worker_3_se) +
  geom_histogram(
    aes(x = w336_02),
    binwidth = 1, color = "black", fill = "skyblue", alpha = 0.2
  ) +
  labs(
    title = "근로자의 주당 초과근로시간",
    x = "주당 초과근로시간", y = "빈도(명)"
  ) +
  theme_minimal()
```
이제 `ggplot2`의 기본 구조를 확인했다. 다른 그래프도 같은 구조를 사용하므로 데이터, aesthetic mapping, geom을 차례로 확인하면 코드를 쉽게 해석할 수 있다. 다음으로 `ggplot2`와 `dplyr`을 연결해보자.

히스토그램에는 음수로 코딩된 값이 포함되어 있다. 이 자료에서 음수는 무응답처럼 유효한 근로시간이 아닌 값을 나타낸다. 정확한 의미는 반드시 원자료의 코드북에서 확인해야 한다. 여기서는 `filter()`로 0 이상인 관측치만 선택한 뒤 그래프를 그린다.

```{r, collapse=TRUE}
worker_3_se %>%
  filter(w336_02 >= 0) %>%
  ggplot() +
  geom_histogram(
    aes(x = w336_02),
    binwidth = 1, color = "black", fill = "skyblue", alpha = 0.2
  ) +
  labs(
    title = "근로자의 주당 초과근로시간",
    x = "주당 초과근로시간", y = "빈도(명)"
  ) +
  theme_minimal()
```
파이프 연산자 `%>%`는 앞 단계의 결과를 다음 함수로 전달한다. 따라서 위 코드는 유효한 초과근로시간을 선택한 뒤 그 결과를 `ggplot()`에 전달한다. 데이터 처리 단계는 `%>%`로 연결하고, 그래프의 층은 `+`로 연결한다는 차이에 주의하자. 이 방법은 원본 데이터프레임을 바꾸지 않고 그래프에 필요한 관측치만 임시로 선택할 수 있다는 장점이 있다.

다른 형태의 데이터 변환도 시도해보자. 주당 정규근로시간(`w336_01`)과 초과근로시간(`w336_02`)을 더해 총근로시간 `whour`를 만든다. 다음 코드는 두 변수가 모두 0 이상인 관측치만 선택하고 총근로시간을 계산한 뒤 히스토그램을 그린다.

```{r,collapse=TRUE}
worker_3_se %>%
  filter(w336_02 >= 0, w336_01 >= 0) %>%
  mutate(whour = w336_01 + w336_02) %>%
  ggplot() +
  geom_histogram(
    aes(x = whour),
    binwidth = 1, color = "black", fill = "skyblue", alpha = 0.2
  ) +
  labs(
    title = "근로자의 주당 근로시간",
    x = "주당 근로시간", y = "빈도(명)"
  ) +
  theme_minimal()
```
히스토그램의 y축은 기본적으로 각 구간의 빈도를 나타낸다. 빈도 대신 확률밀도를 표현하려면 `aes(y = after_stat(density))`를 사용한다. 확률밀도의 높이는 단순한 사례 비율과 같지 않으며, 각 막대의 `높이 × 너비`를 모두 더한 면적이 1이 되도록 조정된 값이다. 이 변환은 뒤에서 밀도곡선을 히스토그램에 겹칠 때 유용하다.

```{r,collapse=TRUE}
worker_3_se %>%
  filter(w336_02 >= 0, w336_01 >= 0) %>%
  mutate(whour = w336_01 + w336_02) %>%
  ggplot() +
  geom_histogram(
    aes(x = whour, y = after_stat(density)),
    binwidth = 1, color = "black", fill = "skyblue", alpha = 0.2
  ) +
  labs(
    title = "근로자의 주당 근로시간",
    x = "주당 근로시간", y = "확률밀도"
  ) +
  theme_minimal()
```


#### density curve

연속형 변수 하나의 분포는 밀도곡선(density curve)으로도 표현할 수 있다. 밀도곡선은 관측된 자료의 분포를 부드럽게 추정한 곡선이다. 특정 x값에서의 곡선 높이는 확률 그 자체가 아니라 확률밀도이며, 어떤 구간의 확률은 그 구간 아래의 면적으로 해석한다.

* 밀도곡선의 y축은 확률밀도이다.
* 곡선 아래 전체 면적은 1이다.
* 왼쪽 꼬리가 길면 왼쪽으로 치우친 분포(left-skewed distribution), 오른쪽 꼬리가 길면 오른쪽으로 치우친 분포(right-skewed distribution)라고 한다.
* 왼쪽으로 치우친 분포에서는 평균이 중앙값보다 작은 경우가 많고, 오른쪽으로 치우친 분포에서는 평균이 중앙값보다 큰 경우가 많다. 다만 이는 일반적인 경향이므로 평균과 중앙값을 직접 확인해야 한다.
* 대칭 분포에서도 평균과 중앙값이 반드시 같다고 단정할 수는 없으며, 표본에서는 차이가 생길 수 있다.

```{r, collapse=TRUE}
worker_3_se %>%
  filter(w336_02 >= 0, w336_01 >= 0) %>%
  mutate(whour = w336_01 + w336_02) %>%
  ggplot() +
  geom_density(aes(x = whour), color = "black", fill = "skyblue", alpha = 0.2) +
  labs(
    title = "근로자의 주당 근로시간",
    x = "주당 근로시간", y = "확률밀도"
  ) +
  theme_minimal()
```

총근로시간은 40~54시간 구간에 집중되어 있고, 그보다 긴 근로시간 쪽으로 꼬리가 이어진다. 평균은 약 49.57시간, 중앙값은 50시간이다. 분포의 방향은 그래프의 꼬리와 요약통계량을 함께 보고 판단해야 한다. 다음 코드에서는 평균 위치를 `geom_vline()`으로 표시한다.

```{r, collapse=TRUE}
worker_3_se %>%
  filter(w336_02 >= 0, w336_01 >= 0) %>%
  mutate(whour = w336_01 + w336_02) %>%
  ggplot() +
  geom_density(aes(x = whour), color = "black", fill = "skyblue", alpha = 0.2) +
  geom_vline(
    aes(xintercept = mean(whour)),
    color = "blue", linetype = "dashed", linewidth = 1
  ) +
  labs(
    title = "근로자의 주당 근로시간",
    x = "주당 근로시간", y = "확률밀도"
  ) +
  theme_minimal()
```

#### histogram + density curve

`ggplot2`에서는 여러 층을 쌓아 히스토그램과 밀도곡선을 함께 표현할 수 있다. 두 그래프를 겹치려면 x축뿐 아니라 y축의 단위도 같아야 한다. 히스토그램의 기본 y축은 빈도이므로 `after_stat(density)`를 사용해 밀도곡선과 같은 확률밀도 단위로 바꾼다.

```{r, collapse=TRUE}
worker_3_se %>%
  filter(w336_02 >= 0, w336_01 >= 0) %>%
  mutate(whour = w336_01 + w336_02) %>%
  ggplot() +
  geom_histogram(
    aes(x = whour, y = after_stat(density)),
    binwidth = 1, color = "black", fill = "skyblue", alpha = 0.3
  ) +
  geom_density(aes(x = whour), color = "blue", linewidth = 1) +
  labs(
    title = "근로자의 주당 근로시간 분포",
    x = "주당 근로시간", y = "확률밀도"
  ) +
  theme_minimal()
```

#### 집단별 그래프 비교

전체 분포를 확인한 다음에는 집단별 분포가 어떻게 다른지 살펴볼 수 있다. 예를 들어 성별에 따라 총근로시간의 중심, 퍼짐, 꼬리 모양이 다른지 탐색해보자. 평균만 비교하면 분포의 겹침이나 이상치를 놓칠 수 있으므로 그래프와 요약통계량을 함께 확인하는 것이 좋다.

`ggplot2`에서는 집단에 따라 색이나 선 종류를 다르게 지정할 수 있다. 먼저 성별과 같은 집단변수를 범주형 변수인 factor로 변환한다. `tidyverse`에 포함된 `forcats`는 factor의 수준(level)을 변경하거나 순서를 조정할 때 유용하다.

먼저 `worker_3_se`의 성별 변수 `w3_sex`를 확인한다. `str()`로 저장 형태를 확인하고 `count()`로 값별 빈도를 계산한다. 숫자로 저장된 변수라도 숫자의 크기보다 집단 구분이 중요한 경우에는 factor로 변환해야 한다.

```{r, collapse=TRUE}
str(worker_3_se$w3_sex)
worker_3_se %>%
  count(w3_sex)
```
결과를 살펴보면 `w3_sex`는 정수형이며 1과 2 외에 -9가 10건 포함되어 있다. 코드북에서 -9가 성별 불상을 뜻한다는 것을 확인한 뒤 다음 세 단계를 수행한다.

* `filter()`로 유효하지 않은 성별 코드를 제외한다.
* `mutate()`와 `as_factor()`로 `w3_sex`를 factor형 변수 `gender`로 변환한다.
* `fct_recode()`로 1과 2라는 수준에 이해하기 쉬운 이름을 부여한다.

```{r, collapse=TRUE}
worker_3_se %>%
  filter(w336_02 >= 0, w336_01 >= 0, w3_sex > 0) %>%
  mutate(
    whour = w336_01 + w336_02,
    gender = as_factor(w3_sex),
    gender = fct_recode(gender, "남성" = "1", "여성" = "2")
  ) -> worker_3_fa

str(worker_3_fa$gender)
```

성별 변수를 factor로 변환했으니 성별에 따른 총근로시간 분포를 비교해보자. 집단을 구분하는 대표적인 방법은 다음 두 가지이다.

* 한 패널에서 색이나 선 종류로 집단을 구분하는 방법: `aes(fill = gender)`처럼 지정한다.

* 집단별 그래프를 서로 다른 패널에 그리는 방법: `facet_wrap(~gender)`처럼 지정한다.


먼저 한 패널에서 성별을 면 색으로 구분한다. `fill`을 `aes()` 안에서 변수에 연결하면 자동으로 범례가 생성된다. 두 집단의 사례수가 다르면 빈도만으로 분포를 비교하기 어려우므로 첫 그래프에서는 원자료의 빈도를 확인하고, 다음 그래프에서는 집단별 확률밀도를 비교한다.

```{R, collapse=TRUE}
worker_3_fa %>%
  ggplot() +
  geom_histogram(aes(x = whour, fill = gender), binwidth = 1) +
  labs(x = "주당 근로시간", y = "빈도(명)", fill = "성별")
```

이 자료에는 남성이 여성보다 많으므로 빈도 히스토그램에서는 남성 막대가 전반적으로 크게 나타난다. 집단의 크기가 다른 상황에서 분포의 모양을 비교하려면 y축을 집단별 확률밀도로 바꾸고 막대를 반투명하게 겹쳐 그릴 수 있다.

```{r, collapse=TRUE}
worker_3_fa %>%
  ggplot() +
  geom_histogram(
    aes(x = whour, y = after_stat(density), fill = gender),
    position = "identity", binwidth = 1, alpha = 0.4
  ) +
  labs(x = "주당 근로시간", y = "확률밀도", fill = "성별")
```


두 번째 방법은 집단별 그래프를 서로 다른 패널에 그리는 것이다. `facet_wrap()`은 지정한 factor의 수준마다 패널을 만든다. 패널의 y축을 확률밀도로 맞추면 사례수가 다른 집단의 분포 모양을 비교하기 쉽다.


```{r, collapse=TRUE}
worker_3_fa %>%
  ggplot() +
  geom_histogram(
    aes(x = whour, y = after_stat(density)),
    binwidth = 1, fill = "skyblue", color = "black"
  ) +
  labs(x = "주당 근로시간", y = "확률밀도") +
  facet_wrap(~gender)
```

## 변인이 2개인 graph

### Continuous X, Continuous Y

#### 산점도 `geom_point`

두 연속형 변수의 관계를 탐색할 때는 산점도(scatter plot)를 사용한다. 각 관측치를 x값과 y값이 만나는 지점에 점으로 표시하므로 관계의 방향, 형태, 강도와 이상치를 함께 살펴볼 수 있다. `ggplot2`에서는 `geom_point()`를 사용하고 `aes(x = ..., y = ...)`로 두 변수를 지정한다.


다음 코드는 총근로시간(`whour`)과 월근로소득(`w337_02`)의 산점도를 그린다.^[`filter()`를 생략하면 결측을 의미하는 음수 코드가 그래프에 포함된다. 분석 전에 코드북을 확인하고 유효한 관측치의 범위를 정해야 한다.] 이 자료에서는 총근로시간이 길수록 월근로소득이 증가하는 약한 양의 관계가 보이지만, 점들이 넓게 퍼져 있어 근로시간만으로 소득을 설명하기는 어렵다.

```{r, collapse=TRUE}
worker_3_fa %>%
  filter(w337_02 > 0) %>%
  ggplot(aes(x = whour, y = w337_02)) +
  geom_point(alpha = 0.4) +
  labs(x = "주당 근로시간", y = "월근로소득")
```

#### 추세선 `geom_smooth`

`geom_smooth()`를 추가하면 두 변수의 전반적인 관계를 추세선으로 표현할 수 있다. 여기서는 선형모형(linear model)을 뜻하는 `method = "lm"`을 사용한다.^[`geom_smooth()`의 자세한 옵션은 <https://ggplot2.tidyverse.org/reference/geom_smooth.html>을 참고한다.] 여러 geom이 같은 변수를 사용한다면 `aes()`를 `ggplot()` 안에 지정해 중복을 줄일 수 있다.

```{r, collapse=TRUE}
worker_3_fa %>%
  filter(w337_02 > 0) %>%
  ggplot(aes(x = whour, y = w337_02)) +
  geom_point(alpha = 0.4) +
  geom_smooth(method = "lm", formula = y ~ x)
```

그래프에는 관측치를 나타내는 점, 추정된 회귀선, 회귀선 주위의 회색 띠가 함께 나타난다. 회색 띠는 기본적으로 각 x값에서 추정한 평균 반응의 95% 신뢰구간이다. 개별 관측값이 위치할 범위를 뜻하는 예측구간과는 다르다. `geom_smooth()`의 주요 옵션은 다음과 같다.

* `method`: 추세선을 추정할 방법이다. `lm`, `glm`, `gam`, `loess` 등을 사용할 수 있다.
* `se`: 신뢰구간의 표시 여부이다. 기본값은 `TRUE`이며 `se = FALSE`로 숨길 수 있다.
* `level`: 신뢰수준이다. 기본값은 0.95이며, 예를 들어 `level = 0.99`로 변경할 수 있다.
* `na.rm`: 결측치 처리 방식을 지정한다. `TRUE`이면 결측치를 제거하면서 관련 경고를 표시하지 않는다.

히스토그램과 마찬가지로 산점도와 추세선도 집단별로 구분할 수 있다. 한 그래프에서 색으로 집단을 표현하는 방법(`colour = group`)과 패널을 분리하는 방법(`facet_wrap(~group)`)을 살펴보자.

근로시간과 소득의 관계가 산업(`w3_ind1`)과 직종·직위(`w3_posit`)에 따라 다른지 탐색해보자. 두 변수를 factor로 변환하고 코드값에 해석 가능한 이름을 붙인 뒤 `worker3_final`에 저장한다.

```{r, collapse=TRUE}
worker_3_fa %>%
  mutate(
    industry = as_factor(w3_ind1),
    industry = fct_recode(
      industry, "제조업" = "1", "금융업" = "2", "서비스업" = "3"
    ),
    position = as_factor(w3_posit),
    position = fct_recode(
      position,
      "사무관리직" = "1", "생산관리직" = "2",
      "사무직" = "3", "생산직" = "4"
    )
  ) -> worker3_final

worker3_final %>%
  filter(w337_02 > 0) %>%
  ggplot(aes(x = whour, y = w337_02, colour = industry)) +
  geom_point(alpha = 0.4) +
  geom_smooth(method = "lm", formula = y ~ x)

worker3_final %>%
  filter(w337_02 > 0) %>%
  ggplot(aes(x = whour, y = w337_02, colour = position)) +
  geom_point(alpha = 0.4) +
  geom_smooth(method = "lm", formula = y ~ x)
```
그래프에서는 금융업 집단의 월근로소득 수준이 상대적으로 높고, 산업 및 직종·직위에 따라 점의 분포와 추세선이 달라지는 모습을 확인할 수 있다. 다만 일부 집단은 사례수가 적고 집단 내 산포도 크므로, 그래프만으로 모집단의 차이나 인과관계를 단정해서는 안 된다. 여기서 발견한 패턴은 이후 장에서 적절한 통계모형으로 검토해야 한다.


집단별 그래프를 여러 패널로 나누어보자. `facet_wrap(~group)`을 추가하면 각 수준이 별도의 패널에 나타난다. 모든 패널이 같은 축 범위를 사용하므로 집단 간 기울기와 분포를 직접 비교할 수 있다.

```{r, collapse=TRUE}
worker3_final %>%
  filter(w337_02 > 0) %>%
  ggplot(aes(x = whour, y = w337_02)) +
  geom_point(alpha = 0.4) +
  geom_smooth(method = "lm", formula = y ~ x) +
  facet_wrap(~industry)

worker3_final %>%
  filter(w337_02 > 0) %>%
  ggplot(aes(x = whour, y = w337_02)) +
  geom_point(alpha = 0.4) +
  geom_smooth(method = "lm", formula = y ~ x) +
  facet_wrap(~position)
```

두 범주형 변수의 조합으로 패널을 나누려면 `facet_grid()`를 사용한다. `facet_grid(행 변수 ~ 열 변수)`의 순서로 지정한다.

```{r, collapse=TRUE}
worker3_final %>%
  filter(w337_02 > 0) %>%
  ggplot(aes(x = whour, y = w337_02)) +
  geom_point(alpha = 0.4) +
  geom_smooth(method = "lm", formula = y ~ x) +
  facet_grid(position ~ industry)
```


### Discrete X, Continuous Y

두 변수를 그래프에 표현할 때 x축이 범주형이고 y축이 연속형인 경우가 있다. 예를 들어 성별에 따른 소득의 분포나 산업에 따른 근로시간의 분포를 비교할 수 있다. 이때 막대그래프는 요약값을, 박스플롯은 분포를 보여주는 데 적합하다.

#### bar chart

`geom_bar()`는 x축 범주별 관측치 수를 세어 막대 높이로 나타낸다. 예를 들어 성별이 1인 관측치가 70건, 2인 관측치가 30건이면 두 막대의 높이는 각각 70과 30이 된다. 따라서 `geom_bar()`의 기본 통계적 변환은 `stat = "count"`이며 y축 변수를 따로 지정하지 않는다.

이미 요약된 y값을 막대 높이로 사용하려면 `geom_col()`을 사용한다. `geom_col()`은 `geom_bar(stat = "identity")`와 같은 역할을 한다. 원자료의 여러 y값을 그대로 넣으면 같은 범주의 값들이 누적되므로, 평균이나 합계처럼 목적에 맞는 요약값을 먼저 계산해야 한다.

```{r, collapse=TRUE}
# x변수만 지정: 범주별 사례 수
worker3_final %>%
  filter(w337_02 > 0) %>%
  ggplot(aes(x = position)) +
  geom_bar(fill = "skyblue", alpha = 0.8) +
  labs(x = "직종·직위", y = "빈도(명)")

# 범주별 총근로시간을 먼저 계산
worker3_final %>%
  filter(w337_02 > 0) %>%
  group_by(position) %>%
  summarise(total_whour = sum(whour), .groups = "drop") -> position_total

position_total %>%
  ggplot(aes(x = position, y = total_whour)) +
  geom_col(fill = "skyblue", alpha = 0.8) +
  labs(x = "직종·직위", y = "총근로시간")
```

총근로시간의 합은 집단의 사례수가 많을수록 커지므로 집단의 전형적인 근로시간을 비교하는 데는 적합하지 않을 수 있다. 집단별 평균을 비교하려면 다음 절처럼 평균을 계산해 표현해야 한다.

#### stat_과 geom_의 관계

앞의 그래프는 직종·직위별 총근로시간을 보여주지만, 이 값은 집단의 규모에 크게 좌우된다. 직종·직위별로 한 사람의 전형적인 근로시간을 비교하려면 평균과 불확실성을 함께 표현하는 편이 더 적절하다.

**동전의 앞면, stat_과 geom_**

여기서 geom과 stat의 의미와 관계를 살펴보자.

* `geom`: 관측값이나 요약값을 어떤 모양으로 표현할지 지정한다. 예를 들어 `geom_bar()`는 막대, `geom_line()`은 선을 그린다.
* `stat`: 원자료를 그래프에 표시하기 전에 어떤 방식으로 변환할지 지정한다. 예를 들어 `stat_count()`는 범주별 사례 수를 계산하고 `stat_summary()`는 평균과 같은 요약통계량을 계산한다.

각 geom에는 기본 stat이 연결되어 있으며, 반대로 stat에도 기본 geom이 연결되어 있다. 따라서 다음 두 표현은 같은 결과를 만든다. 이 책에서는 표현하려는 그래프의 모양을 먼저 생각할 수 있도록 geom 중심의 표현을 주로 사용한다.

* `geom_bar(stat = "count")`
* `stat_count(geom = "bar")`

직종·직위별 평균 근로시간을 표현하려면 `stat_summary()` 또는 `stat = "summary"`를 사용한다. `stat_summary()`는 각 집단의 여러 관측값을 평균과 같은 요약값으로 변환한다. 함께 사용하는 `fun`과 `fun.data`의 차이는 다음과 같다.

* `fun`: 평균이나 중앙값처럼 하나의 수를 반환하는 함수를 지정한다. 예: `fun = mean`, `fun = median`.
* `fun.data`: 중심값과 하한·상한처럼 여러 값을 데이터프레임으로 반환하는 함수를 지정한다. 예: `fun.data = mean_se`.


다음 코드는 직종·직위별 평균 근로시간을 막대로 나타내고 평균의 위아래에 1 표준오차를 오차막대로 표시한다. `mean_se()`는 `ggplot2`가 제공하므로 별도의 패키지가 필요하지 않다. 오차막대가 표준편차, 표준오차, 신뢰구간 가운데 무엇을 나타내는지 그래프나 본문에 반드시 밝혀야 한다.

```{r, collapse=TRUE}
worker3_final %>%
  ggplot(aes(x = position, y = whour)) +
  geom_bar(
    stat = "summary",
    fun = mean,
    fill = "red",
    alpha = 0.3
  ) +
  geom_errorbar(
    stat = "summary",
    fun.data = mean_se,
    colour = "black",
    width = 0.2
  ) +
  labs(
    x = "직종·직위", y = "평균 주당 근로시간",
    caption = "오차막대는 평균 ± 1 표준오차"
  )
```

```{r, eval=FALSE}
worker3_final %>%
  ggplot(aes(x = position, y = whour)) +
  stat_summary(
    geom = "bar",
    fun = mean,
    fill = "blue",
    alpha = 0.3
  ) +
  stat_summary(
    geom = "errorbar",
    fun.data = mean_se,
    colour = "black",
    width = 0.2
  )
```


#### boxplot

박스플롯(boxplot), 또는 상자수염그림(box-and-whisker plot)은 자료의 중앙값과 분포를 함께 확인할 수 있는 그래프이다. 상자, 중앙선, 수염, 수염 밖의 점을 통해 다음 정보를 표현한다.

* `중앙값(median)`: 상자 안의 선으로 표시하며 제2사분위수(Q2)와 같다. 평균과는 다른 통계량이다.
* `제1사분위수(Q1)`와 `제3사분위수(Q3)`: 상자의 아래쪽과 위쪽 경계이다. 상자는 가운데 50%의 관측값을 포함한다.
* `사분위범위(IQR)`: `Q3 - Q1`이며 자료의 중간 50%가 퍼진 정도를 나타낸다.
* `수염(whisker)`: 아래쪽은 `Q1 - 1.5 × IQR` 이상인 관측값 가운데 가장 작은 값까지, 위쪽은 `Q3 + 1.5 × IQR` 이하인 관측값 가운데 가장 큰 값까지 이어진다. 따라서 항상 실제 최솟값과 최댓값을 나타내는 것은 아니다.
* `수염 밖의 점`: 잠재적 이상치로 표시한다. 자료 입력 오류라고 단정할 수 없으므로 원자료와 연구 맥락을 추가로 확인해야 한다.

`ggplot2`에서 박스플롯을 그리려면 `geom_boxplot()`을 사용한다.
```{r, collapse=TRUE}
worker3_final %>%
  filter(w337_02 > 0) %>%
  ggplot(aes(x = position, y = w337_02)) +
  geom_boxplot(
    fill = "skyblue",
    alpha = 0.3
  ) +
  labs(x = "직종·직위", y = "월근로소득")
```

## Miscellaneous items

완성된 그래프는 `ggsave()`로 저장할 수 있다. 마지막으로 출력한 그래프를 저장할 수도 있지만, 그래프를 객체에 담아 `plot` 인수로 명시하면 어떤 그림을 저장하는지 분명해진다. 파일 확장자에 따라 PNG, PDF 등의 형식이 결정된다.

```{r, eval=FALSE}
income_boxplot <- worker3_final %>%
  filter(w337_02 > 0) %>%
  ggplot(aes(x = position, y = w337_02)) +
  geom_boxplot(fill = "skyblue", alpha = 0.3) +
  labs(x = "직종·직위", y = "월근로소득")

ggsave(
  filename = "images/income_boxplot.png",
  plot = income_boxplot,
  width = 8, height = 5, units = "in", dpi = 300
)
```

그래프를 해석할 때는 축의 단위, 분석에 포함된 관측치, 결측치 처리, 집단별 사례수, 오차막대의 의미를 함께 확인해야 한다. 보기 좋은 그래프보다 자료의 구조와 불확실성을 정직하게 보여주는 그래프가 더 좋은 그래프이다.
